臺灣高等法院臺中分院刑事判決　　　　　　民國九十一年度上更(二)字第二六九號
　　上　訴　人　臺灣臺中地方法院檢察署檢察官
　　上　訴　人
　　即　被　告　乙○○
　　選任辯護人　黃興木
右上訴人等因被告貪污治罪條例案件，不服臺灣臺中地方法院中華民國九十年四月十
二日第一審判決（民國八十九年度訴字第二六九七號，起訴案號：臺灣臺中地方法院
檢察署民國八十八年度偵字第二二五六五號），提起上訴，經判決後，由最高法院第
二次發回更審，本院判決如左：
    主　  文
原判決關於乙○○部分撤銷。
乙○○幫助未經自來水事業許可，在自來水事業供水管線上取水，處有期徒刑伍月，
如易科罰金，以參佰元折算壹日。
　　事　  實
一、乙○○係臺灣省自來水公司第四區管理處東勢營運所技術士，於民國（下同）八
    十六年十一月間，因松茂產業道路施行舖設ＡＣ（柏油）路面，依據臺灣省自來
    水公司與松茂產業道路委員會協調結果，沿線居民如欲申設自來水管線，得預留
    管線，待日後再補申請，惟自來水之止水栓應待申請通過後方得開啟，果農劉家
    喜與乙○○熟識，乃委託乙○○代為埋設管線，將自來水引至劉家喜位於臺中縣
    和平鄉○○段第二一五地號工寮之儲水塔，管線預留後，劉宗喜明知尚未申請不
    得逕行於管線上取水，竟意圖為自己不法所有，擬擅自開啟止水栓取水，但因疑
    慮沒有水錶，恐遭人發現而遲遲不敢使用，復要求乙○○為其安裝水錶，乙○○
    基於幫助之犯意，於八十七年六月間以報廢之圓讀式逾齡水錶一只（錶號：臺水
    六八－Ｂ－０八七五二七號）裝設於前開工寮接引自來水之管線上，由劉家喜自
    行開啟止水栓，得以安心用水，而竊取自來水，迄八十七年八月三十一日止，為
    自來水公司第四區管理處政風室人員查獲並當場拆除水錶，計三個月竊取自來水
    ，其費用共約新臺幣（下同）六千二百六十四元。嗣乙○○於偵查中自白上情，
    且犯罪所得亦由臺灣省自來水公司依規定追償罰鍰六萬七千二百六十八元，由劉
    家喜繳納完畢。
二、案經法務部調查局臺中縣調查站移送臺灣臺中地方法院檢察署檢察官偵查起訴。
　　理　  由
一、訊據上訴人即被告（下稱被告）乙○○供承其經劉家喜委託而轉託吉泰水電行辦
    理等情，惟否認有幫助竊取自來用水，辯稱：舊水錶係工人要預留水錶位置作為
    定位之用，方便以後裝新水錶，伊並未為劉家喜裝設水錶竊取自來水云云。惟查
    被告已於調查站調查時供稱：「在劉家喜的一再請託下，我乃請施作之工人沿著
    劉家喜承租之同段二一五地號果園埋設水管至劉家喜承租用之工寮，與該工寮之
    水塔水管線路接通，過了約半年，劉家喜又請我儘速安裝水錶，以免讓人發現劉
    家喜未安裝水錶用水之情形，我才自行取用自來水公司業已報廢之水錶（編號臺
    水六八－Ｂ－○八七五二七號）安裝於前開埋設之工寮房水管上」等語，另證人
    劉家喜亦供稱：「因我與乙○○是認識十餘年的朋友，且都住在東勢鎮新盛里，
    交情很好，在我租蔡長管農地後，因水的問題，我就請阿華幫忙處理，阿華乃向
    我表示自來水的問題包在他身上，他會處理，：：：八十六年底，自來水管路接
    水管到我的果園來，阿華告知我已有自來水可用，但我發現雖然自來水管路都接
    好了，但並沒有水錶，詢問阿華，阿華告訴我他會來裝水錶，以讓我合法使用自
    來水，經過了半年多，阿華才自己帶水錶來裝，裝好後我就立即在果園四處裝接
    水管以自來水作為梨子的灌溉水源」云云（見偵查卷八、十一頁正反面），被告
    與證人劉家喜嗣於偵查中亦均供稱：被告確有為劉家喜裝報廢之水錶一只屬實（
    見偵查卷第五十七頁），經核該二人所供，被告因受劉家喜之請託，有為劉家喜
    之果園水塔私行安裝報廢之水錶，以利劉家喜使用自來水灌溉果園，已至為明顯
    。而劉家喜果園用水之預留管線，係被告受劉家喜委託而將申請資料及費用交由
    吉泰水電行辦理，亦據該水電行工人徐永祺於本院前審供述明確。被告係受劉家
    喜委託而轉託水電行辦理埋設預留管線，已據被告及水電行工人徐永祺供述明確
    ，證人劉家喜於調查站訊問時所稱其委託被告辦理自來水申請事宜乙節，應係指
    代為辦理埋設管線而言。證人徐永祺並結證：「水公司未裝水錶前，事實上施工
    程時，都會放一個舊水錶定位，舊水錶是定位好就拿走，放在那裡是違法的」等
    語（見本院上更(一)卷九十年十二月十一日訊問筆錄），另臺灣省自來水公司第四
    區管理處工程員陳土源亦證稱：「報廢之水錶不應重新用於新裝用戶之申請案上
    」云云（見偵查卷十九、六十四頁），被告為自來水公司之員工，對此規定應知
    之甚詳，且其並非水錶定位之工人，乃竟違法裝置舊水錶，以讓劉家喜安心取水
    ，其有幫助劉家喜竊取自來水之犯行，已無置疑。此外，復有臺灣省自來水公司
    第四區管理處政風室八八臺水四政字第一五九號函及其附件一份、臺灣省自來水
    公司裝修處理準則一份在卷及水錶一只扣案可憑，並經證人蔡長管於調查中供證
    明確。被告雖辯稱：上開水錶係吉泰水電行工人徐永祺於埋設自來水管線時，為
    定位之用所裝設，非其於事後裝設云云，且證人徐永祺亦證稱：「舊水錶是定位
    好就拿走，原則上我們一定要拿走，但本件時間久忘記了」等語（見本院上更(一)
    卷第三十頁），惟查扣案之水錶確係被告因受劉家喜之請託而自行安裝，已經被
    告及證人劉家喜於調查站調查時及偵查中供述明確（見偵查卷第八頁、第十一頁
    、第五十七頁），並非證人即埋設管線之工人徐永祺於施工時所遺留，被告上開
    辯詞乃屬事後圖卸刑責之詞，不可採信。本案事證明確，被告犯行堪予認定，應
    予依法論科。
二、查被告幫助竊取上開自來水公司之自來水之行為，係成立自來水法第九十八條第
    一款之幫助未經自來水事業許可，在自來水事業供水管線上取水罪。其幫助他人
    犯罪，應依從犯之規定減輕其刑。檢察官以貪污治罪條例第四條第一項第一款之
    罪起訴，尚有未洽，其起訴法條應予變更。又被告於行為後，刑法第四十一條易
    科罰金之標準已於九十年一月十日公布施行，於同年月十二日生效，比較新舊法
    ，其易科罰金之標準，以新法較有利於被告，是行為人犯後法律已有變更，依刑
    法第二條第一項前段之規定，應適用最有利於行為人之法律之修正後刑法第四十
    一條第一項前段之規定。又劉家喜在未經合法申裝水錶前，使用自來水之時間，
    係自八十七年六月起，至八十七年八月三十一日被查獲為止，業據證人劉家喜於
    偵查中供明在卷（見偵查卷第五十七頁背面），復有臺灣省自來水公司用水實地
    調查表及追償水費合計單附卷可稽。雖該追償水費合計單記載應追償之水費合計
    為六萬七千二百六十八元，惟據證人潘宣濟於原審證稱：係每日按八個小時計算
    ，算三個月，根據調查表算出基數為一八六○，乘上三個月，總共六七二六八元
    等語，故自來水公司所核算之金額，應具有違約懲罰性質，以每日按八小時計算
    ，才會達到三個月六萬七千二百六十八元。實際上，被告劉家喜用水之費用，應
    以其使用之度數為準，始合常情，而劉家喜於八十七年八月三十一日被查獲後，
    即於同年十月經由出租人蔡長管提出申請新裝普通用水，並於同月二十三日外線
    完工，同年十一月十六日裝錶啟用（見偵查卷四一－四七頁），則其自八十七年
    十一月十六日起即有實際用水之紀錄，經本院前審向臺灣省自來水公司第四區管
    理處查詢結果，用戶蔡長管（水號00－0000－00）於八十七年十一月十
    七日啟用自來水，八十八年二月用水度數二一二度、水費三○六八元，四月二九
    一度、水費四二六七元，六月三五二度、水費五一九二元，此有該公司九十一年
    二月二十一日九一臺水四東業字第○三九二號函在卷可稽，以自來水公司收費係
    二個月收一次計算，平均每月水費為二○八八元，三個月為六二六四元，原審對
    於被告予以論罪科刑，固非無見，惟查被告雖為該公司第四區管理處東勢營運所
    技術士，然其為劉家喜安裝報廢之水錶，與其職務無關，核其所為，係犯自來水
    法第九十八條第一款之幫助犯，已如前述，而原審認應成立貪污治罪條例第二條
    前段、第四條第一項第一款依據法令從事公務之人員竊取公用財物罪，即有未合
    ；又引自來水至劉家喜坐落臺中縣和平鄉○○段第二一五地號工寮儲水塔之止水
    栓，係劉家喜所自行開啟，已據證人劉家喜於原審及本院前審迭次供明，被告及
    施工工人徐永祺於本院前審均堅詞否認有開啟該止水栓之行為，乃原審卻認定被
    告利用不知情之徐永祺開啟該止水栓，為間接正犯云云，顯與事實不符；且劉家
    喜之果園用水，自八十七年十一月十六日裝錶啟用起即有實際用水度數之紀錄，
    計算竊取自來水之基準，自應以裝錶啟用後之度數為準，原審竟以劉家喜於八十
    九年五月至十二月間繳付水費之每月平均值一千四百九十六元，三個月計四千四
    百八十八元為計算基準，亦有未洽，被告上訴否認犯罪，及檢察官上訴意旨認被
    告竊水之金額應為六萬餘元，且對被告酌減其刑不當云云，雖均非可取，然原判
    決此部分既可有議，仍應由本院將原判決關於被告部分予以撤銷改判，爰審酌被
    告犯罪之動機、目的、手段、其係因受朋友劉家喜請託而誤觸法紀，並未謀取自
    己利益，所得之自來水價值不高，以及犯罪後之態度等一切情狀，量處被告有期
    徒刑伍月，並諭知易科罰金之折算標準。
三、另公訴意旨認被告為劉家喜埋設管線之行為，亦屬竊用行為之一部分云云，惟查
    該部分行為，係依據臺灣省自來水公司與松茂產業道路委員會之協調，得以先行
    埋設之合法行為，業據證人即前開營運所主任黃登全到庭結證明確，核與證人即
    本件管線埋設之施工人員徐永祺到庭結證情節相符，則被告該部分行為無從認定
    係竊用行為之一部分，惟公訴意旨認該行為與其後之接通自來水之行為，係竊取
    自來水之接續行為，爰不另為無罪之諭知。
四、據上論斷，應依刑事訴訟法第三百六十九條第一項前段、第三百六十四條、第二
    百九十九條第一項前段、第三百條，自來水法第九十八條第一款，刑法第十一條
    前段、第二條第一項前段、第三十條、修正後刑法第四十一條第一項前段、罰金
    罰鍰提高標準條例第一條前段、第二條，判決如主文。
本案經檢察官甲○○到庭執行職務。
中      華      民      國　    九十一   年    　十一     月    十九　  日
                                    臺灣高等法院臺中分院刑事第九庭
                                       　 審判長法　官  陳　筱　珮
                                             　 法　官  趙　春　碧
                                              　法　官　吳　重　政
右正本證明與原本無異。
如不服本判決應於收受送達後十日內向本院提出上訴書狀，其未敘述上訴之理由者並
得於提起上訴後十日內向本院補提理由書（均須按他造當事人之人數附繕本）。
                                  書記官　林  育　德
中      華      民      國　    九十一   年    　十一     月    二十　  日
附錄：
自來水法第九十八條第一款：
有左列行為之一者為竊水，處五年以下有期徒刑、拘役或五百元以下罰金：
一　未經自來水事業許可，在自來水事業供水管線上取水者。
                                                                        Ｉ
